【裁判字號】    90,上更(一),184
【裁判日期】    901030
【裁判案由】    損害賠償
【裁判全文】
臺灣高等法院民事判決  九十年度上更(一)字第一八四號
      上  訴  人  仁林文化出版企業股份有限公司
      法定代理人  蔡璧鑫
      法定代理人  張政雄
      訴訟代理人  郭榮標
右當事人間損害賠償事件，上訴人對於中華民國八十八年六月十六日臺灣臺北地方法
院八十七年度訴字第一○四四號第一審判決提起上訴，經最高法院發回更審，本院判
決如左：
    主      文
上訴駁回。
第二審及發回前第三審訴訟費用由上訴人負擔。
    事      實
甲、上訴人方面：
一、聲明：
  (一)原判決廢棄。
  (二)被上訴人應給付上訴人新臺幣（下同）一百五十九萬二千五百三十元，及自起訴
    狀繕本送達翌日起至清償日按年息百分之五計算之利息。
  (三)願供擔保請准宣告假執行。
二、陳述：除與原判決記載相同者，茲引用之外，補稱：公路法第五十四條係民法第
    一百九十七條第一項侵權行為損害賠償之特別規定，非民法第六百二十三條運送
    人損害賠償責任之特別規定。且本件運送契約之標的物係在待運期間因可歸責被
    上訴人之事由未盡防護措施而生損害，非運送中所生之損害，並無公路法之適用
    。退言之，縱認應適用公路法規定之一年短期時效，惟在時效完成前，亦因上訴
    人向被上訴人請求及經被上訴人承認而中斷。
三、證據：除援用第一審所提證據外，聲請訊問證人楊文凱。
乙、被上訴人方面：
一、聲明：
  (一)上訴駁回。
  (二)如受不利判決，願供擔保請准免予假執行。
二、陳述：除與原審判決所記載者相同者，茲引用之外，補稱：民法規定之損害賠償
    發生原因，有侵權行為及債務不履行二者，無法僅從損害賠償之字義區分發生之
    原因，此觀之民國八十八年間修正民法第六百二十三條之理由即知公路法第五十
    四條第一項第一款規定，為民法第六百二十三條之特別規定。
三、證據：除援用第一審所提證據外，補提被上訴人公司人事命令為證。
    理    由
一、上訴人主張：兩造於八十五年七月一日訂立運送契約（下稱系爭運送契約），由
    伊委託被上訴人運送教科書至指定學校。伊於同年月二十六日交付託運之教科書
    ，經被上訴人運至其臺中倉庫，被上訴人未依約於三日內將貨物運至各學校，復
    明知颱風將至，竟將受託運之教科書置於倉庫周邊，未於倉庫側面或於貨物加蓋
    防雨遮布或其他防護措施，適賀伯颱風於同年七月三十一日至八月一日來襲，該
    臺中倉庫作業平臺之屋頂烤漆板遭颱風吹落數片，致堆置該平臺之託運教科書三
    萬零六百二十三冊（下稱系爭教科書）遭雨水淋溼毀損，依國立編譯館核定價格
    計算，共損失一百五十九萬二千五百三十元等情，依民法第六百三十四條規定，
    求為判決命被上訴人如數給付，及自起訴狀繕本送達翌日即八十七年一月七日起
    至清償日止按年息百分之五計算之利息。
二、被上訴人則以：系爭教科書毀損，係因賀伯颱風來襲所致，伊於颱風來襲前，已
    盡善良管理人注意義務，將運送物全數集中於作業平臺中央，並於底部以木板架
    高堆放，以防積水受潮，惟因風勢過大，將作業平臺之屋頂烤漆板吹落，使雨水
    從屋頂中央灌注於書藉上，經伊緊急以塑膠布覆蓋，仍因雨勢過大發生損害，此
    係天災所致，不可歸責於伊。且上訴人遲至八十六年十月二日始以存證信函向伊
    請求賠償，已逾公路法第五十四條第一項第一款規定之一年時效期間，其請求權
    已罹於時效而消滅，伊得拒絕給付等語，資為抗辯。
三、查兩造於八十五年七月一日簽訂運送契約，由伊委託被上訴人運送教科書至指定
    學校，伊於同年七月二十六日交付託運之教科書，經被上訴人運至其臺中倉庫，
    嗣因賀伯颱風於八十五年七月三十一日至同年八月一日來襲，致託運之教科書受
    雨潑淋毀損無法使用，計受損教科書三萬零六百二十三冊，按八五○六一八號函
    核定價格計算，共損失一百五十九萬二千五百三十元等情，為兩造所不爭（見本
    院上更(一)字卷第四五頁），並據其提出運送合約書、貨物損失明細表、貨物損失
    金額計算表、仁輔林口倉庫託運簽收單、中央日報八十五年七月二十八日刊登國
    立編譯館公告之教科用書售價表（見臺灣板橋地方法院八十七年度訴字第四三號
    卷第四至六頁、原審卷第八二、八九頁）為證，堪信為真。
四、上訴人主張：被上訴人就系爭教科書之毀損應負運送人之賠償責任，惟為被上訴
    人所否認，並以上訴人之請求權已罹時效消滅等語抗辯。經查：
  (一)按運送人對運送物之喪失、毀損或遲到，除運送人能證明係因不可抗力或因運送
    物之性質或因託運人或受貨人之過失而致者外，應負責任；關於物品或旅客之運
    送，如因喪失、損傷或遲延而生之賠償請求權，自運送終了或應終了之時起，二
    年間不行使而消滅，民法第六百三十四條、修正前民法第六百二十三條分別定有
    明文。查本件兩造之運送契約係發生於八十五年間，上訴人請求被上訴人依民法
    第六百三十四條規定負損害賠償責任，依債編施行法第一條規定，其時效應適用
    八十八年四月二十一日修正前民法第六百二十三條規定。且上開修正前民法第六
    百二十三條有關時效之規定，依同法第六百二十二條規定，係對於以運送物品或
    旅客為營業，而受運費之人所設之一般規定，並未因運送人使用之運輸工具不同
    而區分適用範圍，是倘其他法律就運輸工具之性質不同設有特別規定，自應優先
    適用。次按公路法第一條規定：為加強公路規劃、修建、養護，健全公路營運制
    度，發展公路運輸事業，以增進公共福利與交通安全，特制定本法，本法未規定
    者，依其他法律之規定。同法第二條第十一款規定，汽車運輸業：指以汽車經營
    客、貨運輸而受報酬之事業。同法第三十四條第一項第六款規定，營業之公路汽
    車運輸，如係以載貨汽車運送貨物為營業之汽車貨運業，應依規定分類營業。同
    法第五十四條第一項及第二項第一款規定，對運送物喪失、毀損或遲交損害賠償
    請求權之消滅時效，自應交付之日起一年間不行使而消滅，且其請求權之消滅時
    效，自應交付之日起算。是以汽車經營客、貨運輸事業而受報酬者，倘對運送物
    之喪失、毀損或遲到，應負損害賠償責任時，依前揭說明，自應優先適用針對公
    路運輸特殊性質所訂立之公路法之規定。且上開公路法第五十四條既係對公路運
    輸特殊性質所設之短期時效規定，而未區分損害發生原因係契約責任或侵權責任
    ，亦未區別損害之發生時期是待運期間或運送期間，是凡對公路汽車運輸業者有
    運送物喪失、毀損或遲交之損害賠償請求權時，依前揭說明，均應優先適用此短
    期時效規定。查被上訴人為上開公路法第二條第一款及第三十四條第一項第六款
    所規定以載貨汽車運送貨物為營業並受有報酬之汽車貨運業，為上訴人所不爭，
    並有被上訴人提出之公司變更登記事項卡及經濟部公司執照（見原審卷第七四、
    九五頁）附卷可稽，是上訴人主張被上訴人運送不慎，致系爭教科書毀損，依民
    法第六百三十四條規定訴請賠償，依前揭說明，其賠償請求權，自應適用公路法
    第五十四條第一項第一款之一年短期時效規定。上訴人辯稱上開公路法第五十四
    條規定為特殊侵權行為之規定，於侵權行為請求權始有適用，且就運送物於待運
    期間發生之損害，不得適用云云，自不足採。
  (二)兩造不爭之系爭運送契約第三條約定：「．．．乙方（即被上訴人）並應負責於
    託運日起三天內送達（偏遠山地及臺東、花蓮應五天內送達）．．．」等語（見
    前開臺灣板橋地方法院卷第四頁），而上訴人係於八十五年七月二十六日將託運
    貨物之系爭教科書交付被上訴人，業如前述，則系爭教科書之應交付之日至遲為
    同年月三十一日，應堪認定。依前揭公路法第五十四條第一項及第二項第一款規
    定，上訴人就系爭教科書毀損對被上訴人之賠償請求，若未於貨物應交付日即八
    十五年七月三十一日起至八十六年七月三十日止一年期間內行使，其請求權即因
    時效完成而消滅。而上訴人係於八十六年十二月二日始起訴，有起訴狀上原審法
    院收狀日期戳記可憑（見前開臺灣板橋地方法院卷第二頁），已逾一年時效期間
    ，是其對託運貨品之損害賠償請求權已罹時效而消滅。
  (三)上訴人雖主張：系爭教科書發生毀損後，伊經理王萬興曾向被上訴人公司承辦業
    務人員許兆麟、楊文凱請求賠償，且楊文凱曾給付訴外人陳詩漢清點書藉費，時
    效因請求及承認而中斷云云，並提出仁輔林口倉庫負責人陳詩漢請款明細表（見
    原審卷第四二頁）為證，惟為被上訴人所否認。按消滅時效因請求、承認或起訴
    而中斷，聲請發支付命令、調解或提付仲裁、申報和解債權或破產債權、告知訴
    訟、開始執行行為或聲請強制執行，與起訴有同一效力；因請求而中斷者，若於
    請求後六個月內不起訴者，視為不中斷，民法第一百二十九條、第一百三十條分
    別定有明文。所謂請求，僅債權人對債務人為請求履行債務之意思表示即足；所
    謂承認，指債務人向債權人表示認識其請求權存在之觀念通知而言，不以明示為
    限，默示承認，亦生承認之效力，此有最高法院五十一年度臺上字第四九○號、
    五十一年臺上字第一二一六號判例可資參照。經查：
  (1)證人即上訴人公司經理王萬興固證稱：發生水漬事件後一個月，被上訴人公司許
    兆麟、楊文凱曾到上訴人公司談賠償問題，要求伊將賠償金額降到四成，伊不同
    意。以後協商是與楊文凱接洽。第一次是對方過來，後來伊有密集到對方公司談
    ，本來許兆麟講如果提高賠償金額，以後生意都要交給他們做，但伊不同意，以
    致談不成，最後一次協商是八十七年九月間（見本院上字卷第四一頁）等語，證
    人即被上訴人公司總經理許兆麟證稱：上訴人公司並未找伊協商賠償事宜，伊亦
    未去上訴人公司協商賠償，伊第一次認識王萬興不是為賠償事，是為生意去談（
    見本院上字卷第三九頁、四一頁背面）等語，證人即被上訴人公司原業務課長楊
    文凱證稱：本件發生後上訴人公司有人打電話給伊，跟伊討論怎麼處理，伊要他
    提出比較確切的資料，再來看如何處理，這樣電話聯絡好幾次，電話中對方並沒
    有說要賠多少錢，也有傳真書的冊數資料，但傳真模糊，伊跟他們講說資料要弄
    完整來，但是後來伊就一直沒有再接到他們傳來的資料。颱風過後多久處理這件
    事，伊已經不記得了。伊當時並沒有對上訴人說要如何賠償，也沒有明確表白要
    同意賠償，只是要他們提出相關的數據資料，伊再研究，但是後來就不了了之，
    沒有提出完整的資料，伊也就沒有往上報。本件處理的情形伊只和上訴人接洽要
    求他提出相關資料，並沒有承諾賠償，因為這不是伊的權責。賀伯颱風發生後一
    段時間伊就調職，不管業務課的事，所講和上訴人聯繫的事是伊擔任業務課長時
    的工作，之後並沒有再接到上訴人的電話聯絡．．．有關客戶賠償之事，為伊之
    業務，但伊不能決定，須將發生經過填載申請單併同相關資料送請總經理或副總
    經理裁決，．．．伊只是負責受理之窗口（見本院上更(一)字卷第二八至二九頁）
    等語，足證兩造於本件損害發生後曾就系爭教科書因風災受損之賠償事宜為協商
    。此等協商充其量僅為上訴人即債權人對於被上訴人即債務人為履行債務意思表
    示之請求，尚難遽為認定被上訴人表示認識其請求權存在之承認。雖證人陳詩漢
    證稱：當時清點和製作請物單是受楊文凱委託，並交付支票支付工資等語（見原
    審卷七九頁），惟證人楊文凱證稱：本件發生後伊會同到仁輔林口倉庫去，但是
    伊沒有參與清點，只是去瞭解有無將物品運回去，交代現場員工看看情形與對方
    處理，伊交代完就先走了（見本院更字卷第二七至二九頁）等語，並未證述有給
    付陳詩漢清點書籍費之事，何況就令證人楊文凱因委託證人陳詩漢清點書籍而支
    付費用屬實，上訴人所提之請款明細表，亦僅記載清查系爭教科書各科受損之數
    量及清點之時數與所支出之便當費，衡情尚與承認上訴人對被上訴人有損害賠償
    請求權存在有間，仍不足為被上訴人為明示或默示承認之認定。此外，上訴人復
    未能證明被上訴人有承認情事，其主張請求因被上訴人承認生中斷效力，並不足
    採。
  (2)又上訴人雖對於被上訴人為請求如前述，然證人楊文凱自八十五年十二月一日起
    即由被上訴人公司業務課課長調派為五股所所長之事實，為上訴人所不爭（見本
    院卷第三八頁），並有被上訴人提出其公司之人事命令（見本院上更(一)字卷第四
    ○頁）足憑，足證上訴人之請求係於證人楊文凱擔任被上訴人業務課長期間之八
    十五年十一月三十日以前為之，然其遲至逾六個月後之八十六年十二月二日始起
    訴，已如前述，於請求後之六個月內亦未對上訴人聲請發支付命令、調解或提付
    仲裁、申報和解債權或破產債權、告知訴訟、開始執行行為或聲請強制執行等與
    起訴有同一效力行為，揆之前揭說明，尚不生時效中斷之效力。
  (四)按時效完成後，債務人得拒絕給付，民法第一百四十四條第一項定有明文。上訴
    人主張因運送物之毀損對被上訴人有賠償請求權，縱使存在，其於八十五年十一
    月三十日以前曾為請求，然未於請求後六個月內起訴或為與起訴有同一效力之行
    為，其請求權時效不生中斷之效果，迨八十六年七月三十日止，其請求權即已罹
    時效而消滅。雖被上訴人自認上訴人於八十六年十月二日曾以存證信函為請求（
    見原審卷第六一頁），該請求已在時效完成之後，與請求權時效是否中斷無涉。
    系爭請求權時效既已完成，被上訴人依前揭規定，得拒絕給付，上訴人復未證明
    被上訴人就其請求承認而為拋棄時效利益，其於時效完成後之八十六年十二月二
    日起訴，被上訴人依前揭規定拒絕給付，即有理由。
五、綜上所述，上訴人依民法第六百三十四條規定，求為被上訴人給付一百五十九萬
    二千五百三十元，及自起訴狀繕本送達翌日即八十七年一月七日起（見上開臺灣
    板橋地方法院卷第一六頁），至清償日止按年息百分之五計算利息之判決，即無
    理由，不應准許。原審為上訴人敗訴判決，並無不合。上訴意旨指摘原判決不當
    ，聲明廢棄，為無理由，應予駁回。
六、兩造其餘攻擊或防禦方法，與本件判決結果不生影響，不予一一論述，附此敘明
    。
七、據上論結，本件上訴為無理由。依民事訴訟法第四百四十九條第一項、第七十八
    條，判決如主文。
中      華      民      國    九十      年      十      月     三十     日
                              民事第五庭
                                  審判長法  官  黃  熙  嫣
                                        法  官  鄭  傑  夫
                                        法  官  黃  雅  惠
右正本係照原本作成。
如不服本判決，應於收受送達後二十日內向本院提出上訴書狀，其未表明上訴理由者
，應於提出上訴後二十日內向本院補提理由書狀（均須按他造當事人之人數附繕本）
上訴時應提出委任律師或具有律師資格之人之委任狀；委任有律師資格者，另應附具
律師及格證書及釋明委任人與受任人有民事訴訟法第四百六十六條之一第一項但書或
第二項（詳附註）所定關係之釋明文書影本。
中      華      民      國    九十      年      十一    月      一      日
                                        書記官  徐  淑  琴
附註：
民事訴訟法第四百六十六條之一（第一項、第二項）：
對於第二審判決上訴，上訴人應委任律師為訴訟代理人。但上訴人或其法定代理人具
有律師資格者，不在此限。
上訴人之配偶、三親等內之血親、二親等內之姻親，或上訴人為法人、中央或地方機
關時，其所屬專任人員具有律師資格並經法院認為適當者，亦得為第三審訴訟代理人
。


司法院資訊處製作；財團法人民間司法改革基金會備份。
